臺灣臺南地方法院臺南簡易庭民事判決
109年度南簡字第1526號
原      告  邱村鍾  
訴訟代理人  林士龍律師
            彭大勇律師
            郭栢浚律師
被      告  唐鈺展  

上列當事人間請求確認本票債權不存在事件，經本院於民國109 
年12月29日言詞辯論終結，判決如下：
    主      文
確認被告持有以原告邱村鍾名義所簽發之如臺灣臺南地方法院10
9年度司票字第2831號裁定附表所示之本票債權及本票債權請求
權不存在。
訴訟費用新臺幣70,300元由被告負擔。　　　　
    事實及理由
一、原告起訴主張：
㈠、按「確認法律關係之訴，非原告有即受確認判決之法律上利
    益者，不得提起之；確認證書真偽或為法律關係基礎事實存
    否之訴亦同，民事訴訟法第247條第1項定有明文。所謂即受
    確認判決之法律上利益，係指因法律關係之存否不明確，致
    原告在私法上地位受有侵害之危險，而此危險得以對被告之
    確認判決除去者而言」，最高法院52年臺上字第1922號著有
    判例可資參照。原告起訴主張被告持有原告名義所簽發5紙
    本票（下稱系爭本票）向鈞院聲請裁定，並經准予強制執行
    ，有鈞院109年度司票字第2831號民事裁定（原證1）及聲請
    狀、系爭本票5紙（原證2）可參，然原告實不知被告為何人
    ，亦不知該本票之債務原因，故本票債權應不存在。退步言
    之，縱具原因關係，本票債權請求權亦均罹於時效，原告依
    法行使時效抗辯而拒絕給付。是系爭本票債權及請求權在未
    經確定判決確認不存在以前，原告仍有隨時受強制執行之危
    險，足致原告在私法上之地位存在不安之危險，而此等危險
    得以確認判決除去之，從而，原告提起本件確認之訴即有法
    律上之利益，合先敘明。
㈡、本票債權不存在部分：
①、按「本票雖為無因證券，然發票人非不得以自己與執票人間
    所存之抗辯事由對抗執票人，如發票人提出其基礎原因關係
    不存在之對人抗辯，執票人自應就該基礎原因關係存在之積
    極事實，負舉證責任」，最高法院96年度臺簡上字第23號判
    決意旨參照。而本件訴訟標的既為本票債權，故應優先依票
    據法第13條本文反面解釋及上開見解適用法律及分配舉證責
    任，亦即原告已提出基礎原因關係不存在之對人抗辯，則被
    告自應就基礎原因關係存在之積極事實，負舉證責任。
②、原告並不認識被告，且系爭本票之簽發日期乃民國88年6月17
    日、89年3月24日，距今已超過20年，基礎原因關係應已罹
    於時效，且原告實不知（不記憶）系爭本票之原因關係為何
    ，應由被告先行舉證。原告否認係出於消費借貸原因關係而
    簽發。何況被告於本票裁定聲請狀上將原告邱村「鍾」之姓
    名書寫成邱村「鐘」，請求金額亦誤載為新臺幣（下同）60
    0萬元（實則合計為700萬元），可見被告是否認識原告、被
    告如何取得系爭本票、原因關係為何及金額之認定等項，均
    屬有疑。原告乃先依票據法第13條本文反面解釋及第14條：
    「以惡意或重大過失取得票據者，不得享有票據上之權利。
    無對價或以不相當之對價取得票據者，不得享有優於其前手
    之權利。」等規定予以抗辯，並主張債權不存在。
㈢、本票票據請求權不存在部分：
①、按請求權，因15年間不行使而消滅。但法律所定期間較短者
    ，依其規定，民法第125條定有明文，已明白揭示權利人若
    不於消滅時效期間內行使權利者，將生請求權消滅之法律效
    果。次按票據上之權利，對匯票承兌人及本票發票人，自到
    期日起算；見票即付之本票，自發票日起算；3年間不行使
    ，因時效而消滅。票據法第22條第1項前段定有明文。至於
    民法第144條第1項所定時效完成後，債務人得拒絕給付，意
    指消滅時效完成之效力，係發生拒絕給付之抗辯權，其債權
    本身固未消滅，但應認於債務人對債權人行使時效抗辯後，
    債權人之請求權即歸於消滅，方符合民法第125條之法條文
    義（參照最高法院99年度第5次民事庭會議決議）。
②、又按消滅時效完成後，即不生消滅時效中斷之問題，並非核
    發債權憑證後，時效即可重行起算（最高法院85年度台上字
    第3026號裁判意旨參照）。另消滅時效完成後，如債權人依
    原執行名義或債權憑證聲請法院再行強制執行時，亦不生中
    斷時效或中斷事由終止重行起算時效之問題，債務人自非不
    得對之提起債務人異議之訴，以排除該執行名義之執行（最
    高法院89年度台上字第1623號裁判意旨參照）。
③、被告持向鈞院聲請本票裁定之系爭本票，其中票號CH493072
    、CH493073號均是88年6月17日簽發，到期日均為89 年3月1
    5日，則起算3年即至92年3月14日止，3年之時效即屬完成。
    另票號053019、053020、053021號均是89年3月24日簽發，
    到期日分別為89年5月25日、同年6月25日、同年7月25日，
    則依到期日分別起算3 年，應於92年5月24日、同年6月24日
    、同年7月24日均罹於3年時效消滅。因此被告遲至109年9月
    23日始向鈞院聲請本票裁定，並無中斷時效及時效重行起算
    之問題，原告乃依法對被告就系爭本票主張時效抗辯而拒絕
    給付等語。
㈣、聲明（見本院卷第15頁）：
①、確認被告持有以原告邱村鍾名義所簽發之如臺灣臺南地方法
    院109年度司票字第2831號裁定附表所示之本票債權及本票
    債權請求權不存在。
②、訴訟費用由被告負擔。
二、被告答辯略以：
㈠、系爭本票都是原告親簽，原告也不否認。且都是基於消費借
    貸的原因而簽發，但原告實際上只跟我借300萬元，原告會
    簽發票面金額共700萬元的系爭本票，是因為：原告於88年6
    月17日向我借款300萬元，所以簽發票號493072號的本票，
    簽立同時原告有說他在北安路有一塊地，賣掉就可以還這30
    0萬元，或者他將北安路的土地30坪直接過戶給我，就可以
    抵償掉這300萬元的借款；我給付借款的方式就是我代替原
    告向第三人郭清華清償原告欠郭清華的300萬元，而當時正
    好郭清華欠我300萬元，所以我就跟郭清華說這300萬就直接
    抵銷，郭清華不用給我300萬元，就當作我替原告還款、而
    原告收了我借款300萬元。這都是88年6月17日發生的事。至
    於88年6月17日，原告另外簽發票號493073號本票200萬元，
    是因為原告說如果他違約沒有還300萬元借款、或他沒有移
    轉北安路的土地給我，則他要給付我違約金200萬元。借款3
    00萬元，兩造約定於本票到期日89年3月15日為清償日。但
    過了89年3月15日，原告就對我避不見面。
㈡、89年3月24日我去原告的住家找原告催討上開債務，原告說再
    3 個月土地就可以賣掉或過戶給我，原告為了取信於我，所
    以說他願意「再給付」給我違約金200萬元，讓我等他三個
    月，所以原告才簽發票號53019、53020、53021號本票三張
    給我。至於這三張本票的到期日為何是89年5月25日、6月25
    日、7月25日，首張票的到期日距離簽發日也不滿三個月，
    跟我剛才說「原告請我等他三個月」等語不符，原因為何我
    也不知道。原告就是說他要照本票上的到期日再給付違約金
    給我。
㈢、我沒有別的證據提出，本票就是最好的證據。
㈣、有關時效部分：是因為原告一直躲著不見面，後來我搬家，
    系爭本票不知放哪，最近才找到，所以一直沒有起訴或去強
    制執行。最近我有去原告住家找原告，原告的家人說他不住
    那裡了，我才會去聲請強制執行。從88年迄今我對原告確實
    沒有起訴過，因為我都找不到原告。我在聲請狀上原告的姓
    名會寫錯，是因為我在上班，我請別人代為書寫聲請狀所致
    。原告說不認識我，我要求原告出面對質等語。
㈤、聲明（見本院卷第80頁）：
①、原告之訴駁回。
②、訴訟費用由原告負擔。
③、如受不利之判決，願供擔保請准宣告免為假執行。 
三、本院得心證之理由：
㈠、按票據乃文義證券及無因證券，票據上之權利義務悉依票上
    所載文義定之，與其基礎之原因關係各自獨立，票據上權利
    之行使不以其原因關係存在為前提。執票人行使票據上權利
    ，就其基礎之原因關係確係有效存在不負舉證責任。倘票據
    債務人以自己與執票人間所存抗辯事由對抗執票人，依票據
    法第13條規定觀之，固非法所不許，惟應先由票據債務人就
    該抗辯事由負主張及舉證之責。必待票據基礎之原因關係確
    立後，法院始就此項原因關係進行實體審理時，當事人就該
    原因關係之成立及消滅等事項有所爭執，方適用各該法律關
    係之舉證責任分配原則。又按票據債務人不得以自己與發票
    人或執票人之前手間所存抗辯之事由對抗執票人，票據法第
    13條前段定有明文，故依該規定之反面解釋，票據債務人得
    以自己與執票人間所存抗辯事由為對抗。
㈡、次查，被告固辯稱：系爭本票之原因關係為兩造間之消費借
    貸關係等語，然為原告所否認，而被告未能提出任何證據以
    實其說（本院卷第81頁筆錄），是無從證明兩造間有消費借
    貸之意思合致，更無從認定被告有交付借款之事實。退步言
    之，縱確為消費借貸之原因關係而簽發，據被告自陳之借款
    事實（按：原告向其借款300萬元，兩造約定於本票到期日
    「89年3月15日」為清償日；其他都是違約金，本票上之到
    期日就是約定的清償期等語），該消費借貸契約之債權債務
    關係亦已罹於15年之時效，而原告已為時效之抗辯並拒絕給
    付。從而，原告主張系爭本票之債權不存在，應非無據。
㈢、又依票據法第22條第1 項規定，系爭本票之票款請求權消滅
    時效為3年。經查，系爭本票其中票號CH493072、CH493073
    號均是88年6月17日簽發，到期日均為89 年3月15日，則至9
    2年3月14日止，3年之時效即屬完成；另票號053019、05302
    0、053021號均是89年3月24日簽發，到期日分別為89年5月2
    5日、同年6月25日、同年7月25日，依到期日分別起算3 年
    ，則應於92年5月24日、同年6月24日、同年7月24日均罹於3
    年之時效消滅。而被告係遲於109年9月23日始持系爭本票向
    本院聲請裁定准予強制執行，則被告就系爭本票之票款請求
    權均已因時效完成而消滅甚明。
四、綜上所述，原告以欠缺原因關係及罹於時效為由，請求確認
    系爭本票之債權及本票債權請求權均不存在，為有理由，應
    予准許。又被告固聲請傳喚原告本人出庭欲進行對質等語，
    然系爭本票既均罹於時效，且被告未能舉證證明原因關係為
    何，則被告是否與原告對質彼此間是否相識，即與判決結果
    無涉，尚無調查之必要。
五、本件事證已臻明確，兩造其餘之攻擊防禦方法及舉證，經本
    院審酌後，認均不足以影響本判決之結果，毋庸一一論列，
    併此敘明。
六、訴訟費用負擔之依據：民事訴訟法第78條、第87條第1項。
中　　華　　民　　國　　109 　年　　12　　月　　31　　日
            臺灣臺南地方法院臺南簡易庭
                              法  官  吳金芳
以上正本證明與原本無異。
如不服本判決，應於判決送達後20日內，向本院提出上訴狀並表
明上訴理由（須附繕本），如於本判決宣示後送達前提起上訴者
，應於判決送達後20日內補提上訴理由書（須附繕本）。如委任
律師提起上訴者，應一併繳納上訴審裁判費。
中　　華　　民　　國　　109 　年　　12　　月　　31　　日
                              書記官  李崇文  

附表：                              編號 發   票   日 票 面 金 額（新臺幣） 到   期   日 票據號碼 003 89年3月24日 1,000,000元 89年5月25日 053019 001 89年3月24日 500,000元 89年6月25日 053020 002 89年3月24日 500,000元 89年7月25日 053021 005 88年6月17日 3,000,000元 89年3月15日 CH493072 004 88年6月17日 2,000,000元 89年3月15日 CH493073